---
title: "Actividad ACP"
author: ""
date: "`r Sys.Date()`"
output: html_document
---

## **Objetivo**

El objetivo es estudiar la relación calidad precio de 35 marcas de whisky, utilizando las variables 

- **precio** (francos franceses)
- **proporción de malta ( %)** 
- **vejez** (añejamiento en años) 
- **apreciación** (nota promedio de un panel de catadores redondeada a entero). 

Se dispone además de una variable categórica "categorías", que clasifica las marcas según su contenido de malta (1=Bajo, 2=Estándar, 3=Puro malta).




Para obtener los datos use:

```{r,message=FALSE}
library(FactoClass)
data("Whisky")
head(Whisky)
```

```{r}
Y=Whisky[,-3]

```



**Trabajo**

Realice primero un ACP no normado y luego un ACP normado utilizando el software R y responda a las preguntas.


Para el ACP no normado utilice:
```{r, message=FALSE}
library(FactoMineR)
library(factoextra)
```

```{r,fig.height=4, fig.width=3.5, fig.align="center"}
acpc <- PCA(Y, scale.unit = F)

```

```{r, fig.width=3.5, fig.height=4}
get_eigenvalue(acpc)
fviz_eig(acpc, addlabels=T)
```



### Pregunta 1

En el ACP no normado, analice la contribución de las variables a la inercia(varianza). ¿Realmente se puede considerar un análisis de las cuatro variables?

```{r}

```



### Pregunta 2

Realice el ACP normado, justifique por qué es el que conviene para los objetivos de este taller.



```{r}

```




### Pregunta 3

¿Cuántos ejes retiene para el análisis? ¿Por qué?


```{r}

```



### Pregunta 4
¿Cuál es la variable que más contribuye al primer eje? ¿Cuál es la que menos? (indique los porcentajes).

```{r}

```


```{r}

```



### Pregunta 5

Según el círculo de correlaciones, ¿cuáles son las variables más correlacionadas? ¿Cuánto es la correlación? ¿Si corresponden a lo que se observa en la matriz de correlaciones?

```{}

```






```{r}

```


### Pregunta 6
¿Cuál es la variable mejor representada en el primer plano factorial? ¿Cuál la peor? (escriba los porcentajes).

```{r}

```

```{r}

```


```{r}

```


### Pregunta 7
¿Qué representa el primer eje? ¿Qué nombre le asignaría? ¿Qué representa el segundo eje?



```{r}


```


```{r}

```


### Pregunta 8

¿Cuál es el individuo mejor representado en el primer plano factorial? Ubique sobre el gráfico de individuos al peor representado sobre el primer plano factorial (indique los porcentajes).



```{r}

```



```{r}

```




### Pregunta 9
¿Qué características tienen las marcas de Whisky según sus ubicaciones en el plano? (a la derecha, a la izquierda, arriba, abajo).


```{r}

```


### Pregunta 10

A partir de la posición en el plano deduzca las características de las tres categorías de whisky (lujo, estándar y pura malta).


### Pregunta 11

Supongamos que usted desea comprar una botella de Whisky con buena apreciación y que no sea tan cara. Dé dos números de marcas que compraría. ¿Por qué? ?Cuáles son las características de las dos marcas?



```{r}

```

```{r}

```



### Pregunta 12

Seleccione dos marcas que definitivamente no compraría. ¿Por qué? ¿Qué características tienen?


```{r}

```

```{r}

```


