---
title: "ANÁLISIS DE CORRESPONDENCIAS"
author: "Wilson Sandoval Rodríguez"
date: "`r Sys.Date()`"
output:
  prettydoc::html_pretty:
    theme: cayman
    highlight: github
    toc: true
---


# El análisis de correspondencias simples (ACS) 

- Se utiliza para describir tablas de contingencia (TC) mediante la representación geométrica de las tablas de
condicionales fila y columna (perfiles) derivadas de aquellas. 

- El objetivo del ACS es describir las asociaciones entre las variables fila y columna, a través de sus perfiles:

- Comparar los perfiles fila.
- Comparar los perfiles columna.
- Estudiar las correspondencias entre perfiles fila y columna



- **Tabla de contingencia: ** En estadística las tablas de contingencia se emplean para registrar y analizar la asociación entre dos o más variables, habitualmente de naturaleza cualitativa (nominales u ordinales).



La metodología la desarrolló Benzecri, a principios de los años 60 del siglo XX en la Universidad de Renner (Francia). En esencia. es un tipo especial de análisis de componentes principales pero realizado sobre una tabla de contingencia y usando una distancia euclídea ponderada llamada chi-cuadrado



**Ejemplo:** supongamos 400 tiendas de discos repartidas entre los países de la U.E. Se
clasifica a los compradores en 3 categorías distintas: Jóvenes, Edad Media, Mayores, y a los tipos de música en 5 tipos:

- **A** = Música disco
- **B** = Rock’n’roll y música americana
- **C** = Pop y música inglesa (melódicas)
- **D** = Jazz y música autóctona
- **E** = Clásica


\begin{array}{ccccc} 
& \text { Jov } & \text { Med } & \text { May } & \text { Total } \\
\text { A } & 70 & 0 & 0 & 70 \\
\text { B } & 45 & 45 & 0 & 90 \\
\text { C } & 30 & 30 & 30 & 90 \\
\text { D } & 0 & 80 & 20 & 100 \\
\text { E } & 35 & 5 & 10 & 50 \\
\text { Total } & 180 & 160 & 60 & 400
\end{array}


- Se define el perfil de una tabla como el conjunto de las frecuencias de una fila o de una columna dividido entre el total de la fila o columna.


\begin{array}{cccc} 
& \text { Jov } & \text { Med } & \text { May } \\
\text { A } & 1 & 0 & 0 \\
\text { B } & 0.5 & 0.5 & 0 \\
\text { C } & 0.33 & 0.33 & 0.33 \\
\text { D } & 0 & 0.8 & 0.2 \\
\text { E } & 0.7 & 0.1 & 0.2 \\
\text { Total } & 0.45 & 0.40 & 0.15
\end{array}


- Se puede ver que un 
  - 45\% de compradores es Joven, 
  - 40\ % Medianos y 
  - 15\% Mayores.
- Por tipos de música, por ejemplo en el tipo E el reparto de edades
difiere de la media: (70% frente a 45% en Jóvenes, 10% frente a 40% en Medianos).



Si nos centramos en las columnas


\begin{array}{lcccc} 
& \text { Jov } & \text { Med } & \text { Mayores} & \text { Total } \\
\text { A } & 0.39 & 0 & 0 & 0.175 \\
\text { B } & 0.25 & 0.28 & 0 & 0.225 \\
\text { C } & 0.17 & 0.19 & 0.50 & 0.225 \\
\text { D } & 0 & 0.50 & 0.33 & 0.25 \\
\text { E } & 0.19 & 0.03 & 0.17 & 0.125
\end{array}

Por ejemplo de los 160 compradores en el caso de los de mediana edad, un 50% compra el tipo de música $D$ en vez del porcentaje general del 25%.




## **Independencia** 
Si el hecho de que aparezca o se presente una categoría junto con otra no es ni más ni menos probable de que se presenten las dos categorías por separado, se dice que las variables son independientes y, en general, se dice que la tabla es homogénea.

Dadas dos variables aleatorias $X$ e $Y$ , son independientes si

$$P\left(X=x_{i}, Y=y_{j}\right)=P\left(X=x_{i}\right) \cdot P\left(Y=y_{j}\right)$$

para todo ($i,j$)


$$
\begin{aligned}
p_{i j} &=\frac{n_{i j}}{n . .} \\
p_{i .} &=\frac{n_{i .}}{n . .} \\
p_{. j} &=\frac{n_{. j}}{n . .}
\end{aligned}
$$
Así, si
$$
P\left(X=x_{i}, Y=y_{j}\right)=p_{i j}=p_{i} \cdot \times p_{\cdot j}
$$

para todo $i$, $j$, las variables $X$ e $Y$ son independientes y la tabla es homogénea



En el caso de de ser cierta la hipótesis de independencia esperaremos encontrar $E_{ij}$ objetos dentro de la casilla $(i, j)-
ésima$, donde

$$
E_{i j}=n.. p_{i j}=n.. p_{i\cdot} p_{\cdot j}=\frac{n_{i\cdot}  n_{\cdot j}}{n_{. .}}
$$


### Contraste Chi cuadrado

contraste o test que me mida las distancias entre lo que uno
observa y lo que esperaría si se cumple la hipótesis nula de independencia

$$
\chi^{2}=\sum_{i=1}^{r} \sum_{j=1}^{c} \frac{\left(n_{i j}-\frac{n_{i \cdot} n_{\cdot j}}{n_{. .}}\right)^{2}}{\frac{n_{i \cdot}  n_{\cdot j}}{n_{..}}}
$$


Distancia chi cuadrado
En  una tabla de contingencia donde hay $r$ filas y $c$ columnas se puede escribir como


$$
\begin{aligned}
&\text { Columnas }\\
&\begin{array}{c|c|c|c|c|c} 

& 1 & 2 & \cdots & c & \\ \hline
 1 & n_{11} & n_{12} & \cdots & n_{1 c} & n_{1} . \\
 & n_{21} & n_{22} & \cdots & n_{2 c} & n_{2} . \\
 & \vdots & \vdots & \vdots & \vdots & \vdots \\
 r & n_{r 1} & n_{r 2} & \cdots & n_{r c} & n_{r} . \\ \hline
 & n_{.1} & n_{.2} & \cdots & n_{. c} & n_{. .}
\end{array}
\end{aligned}
$$



$$
\begin{aligned}
&\text { Columnas } \\
&\begin{array}{|c|c|c|c|} 
1& 2 & & c \\
\hline \frac{n_{11}}{n_{1} .} & p_{12}=\frac{n_{12}}{n_{1} .} & \cdots & p_{1 c}=\frac{n_{1 c}}{n_{1}} \\
\hline \frac{n_{21}}{n_{2}} & p_{22}=\frac{n_{22}}{n_{2}} & \cdots & p_{2 c}=\frac{n_{2 c}}{n_{2}} \\
\hline & \vdots & \vdots & \vdots \\
\hline \frac{n_{r 1}}{n_{r}} & p_{r 2}=\frac{n_{r 2}}{n_{r}} & \cdots & p_{r c}=\frac{n_{r c}}{n_{r}} \\
\hline
\end{array}
\end{aligned}
$$



$$
\begin{aligned}
&\text { Columnas } \\
&\begin{array}{c|c|c|c|}
1 & 2& & c \\
\hline q_{11}= \frac{n_{11}}{n_{.1}} & q_{12}=\frac{n_{12}}{n_{.2}} & \cdots & q_{1 c}=\frac{n_{1 c}}{n_{. c}} \\
\hline q_{21}= \frac{n_{21}}{n_{.2}} & q_{22}=\frac{n_{22}}{n_{.2}} & \cdots & q_{2 c}=\frac{n_{2 c}}{n_{. c}} \\
\hline \vdots & \vdots & \vdots \\
\hline & & \vdots & \vdots \\
\hline
\end{array}
\end{aligned}
$$

La distancia chi cuadrado entre las columnas $i$ y $j$ se define, entonces,como


$$
d_{i j}^{\text {col }}=\sum_{k=1}^{r} \frac{1}{p_{k} \cdot}\left(p_{k i}-p_{k j}\right)^{2}
$$

donde

$$
p_{k \cdot}=\frac{n_{k \cdot}}{n . .}
$$

Se puede definir una distancia similar entre dos filas $i$ y $j$
$$
d_{i j}^{\mathrm{fil}}=\sum_{k=1}^{c} \frac{1}{q_{k}}\left(q_{i k}-q_{j k}\right)^{2}
$$
donde
$$
q_{\cdot k}=\frac{n_{\cdot k}}{n_{\cdot .}}
$$




Cargar las librerias
```{r, message=FALSE}
library("factoextra")
library("FactoMineR")
library("gplots")
library("dplyr")
```



Tabla de contingencias observadas




```{r}
O=matrix(c(11,3,8,2,9,14,12,13,28), nrow = 3, byrow = T)


colnames(O)=c("Mano der", "Mano izq", "Manos iguales")

rownames(O)=c("pie der", "pie izq", "pies iguales")
O
```

prueba chi cuadrado
```{r}
O_chisq = chisq.test(O)
O_chisq
```

con una significancia del 5% hay evidencia para decir que el tama?o de manos y pies es dependiente



```{r}
O_chisq$expected
```




##Parte 2 
Analisis de correspondencia
```{r}
library("gplots")  # tabla de cotingencia plot
```
```{r}

balloonplot(as.table(O),label=T)
```
El tama?o del punto indica la relaci?n

Analisis de correspondencia

```{r}
O_CA=CA(O, graph = F)
O_CA
O_CA$eig
get_eigenvalue(O_CA)
```
Para ver graficamente
```{r}
fviz_screeplot(O_CA,addlabels=T)

```

Relacion entre mano y componentes principales
```{r}
O_CA$col$coord
```


Relacion entre pies y componentes principales

```{r}
O_CA$row$coord
```

```{r}
fviz_ca_biplot(O_CA, repel = T)
```
Se puede observar que la componente principal  1 es



## Ejemplo $1$

```{r}
data("housetasks")
housetasks%>%head(15)%>%DT::datatable()
```




##
convertir la data como una tabla

```{r}

df<-as.table(as.matrix(housetasks))
df

balloonplot(t(df), label=F, main="Tareas del hogar")
```

## Prueba chi cuadrado  

(prueba de hipotesis)

$H_0:$ variables independientes                               (hipótesis nula)

$H_1:$ variables son dependientes                             (hipopteis alternativa)   




```{r}
class(housetasks)
class(housetasks$Jointly)
```



prueba chicuadrado
```{r}
chisq.test(housetasks)
```

p valor.

$valor\ p = 2.2e-16$                $2.2\times10^{-16}$ 


$valor \ p= 2.2e-16 <0.05$


se rechaza la hipotesis nula en favor de la alternativa,


Las parejas se organizan para hacer las tareas del hogar


## Analisis de correspondencia

```{r}
housetasks_CA= CA(housetasks, graph = F)
print(housetasks_CA)
```

```{r}
housetasks_CA$col
```


```{r}
housetasks_CA$row
```





```{r}
fviz_screeplot(housetasks_CA, addlabel=T)
```

El 89% de la varianzaa de las variables estan eplicadaas por las dimensiones $1$ y $2$

```{r}
fviz_ca_biplot(housetasks_CA,repel = T)
```

* Azul: filas
* rojo: columnas



 - tareas como dinner, breafesast, laundry son realizadas con mas frecuencia por la esposa.

 - De las tareas Driving y repairs se encarga con mayor frecuencia el esposo.

 - juntos: holidays, finances, seguridad

 - alternan:  Official


```{r}
library("corrplot")
corrplot(housetasks_CA$col$cos2)
```

distancia $cos^2$ para la variable de tareas
```{r}
corrplot(housetasks_CA$row$cos2 )
```


- Componente $1$:  tareas individuales realizadas dentro del hogar
- Componente $2$:  tareas realizadas en conjunto  dentro del hogar



Contribucion de cada asignacion de responsabilidad

```{r}
fviz_contrib(housetasks_CA, choice = "col" ,axes = 1)
```


```{r}
fviz_contrib(housetasks_CA, choice = "col" ,axes = 2)
```

```{r}
fviz_contrib(housetasks_CA, choice = "col" ,axes = 1:2)

```


```{r}
fviz_contrib(housetasks_CA, choice = "row" ,axes = 1)
```

```{r}
fviz_contrib(housetasks_CA, choice = "row" ,axes = 2)
```


```{r}
fviz_contrib(housetasks_CA, choice = "row" ,axes = 1:2)
```



```{r}
fviz_ca_biplot(housetasks_CA,repel = T, arrow=c(F,T), col.col="cos2", gradient.cols=c("red", "yellow", "green"), alpha.col="contrib")
```







