---
title: "Análisis de Correspondencias Múltiples"
author: "Wilson Sandoval Rodríguez"
date: "`r Sys.Date()`"
output:
  prettydoc::html_pretty:
    theme: cayman
    highlight: github
    toc: true
---

# Análisis de Correspondencias Múltiples(MCA)


El análisis de correspondencia múltiple (MCA) es una extensión del análisis de correspondencia simple para resumir y visualizar una tabla de datos que contiene más de dos variables categóricas. También puede verse como una generalización del análisis de componentes principales cuando las variables a analizar son categóricas en lugar de cuantitativas.



MCA se usa generalmente para analizar un conjunto de datos de una encuesta. El objetivo es identificar:

- Un grupo de personas con perfil similar en sus respuestas a las preguntas
- Las asociaciones entre categorías de variables

A continuacion, se va a calcular y visualizar análisis de correspondencias múltiples en el software $\mathrm{R}$ usando FactoMineR (para el análisis) y factoextra (para la visualización de datos). 
```{r, message=FALSE}
library(FactoMineR)
library(factoextra)
library(gplots)
library(corrplot)
library(dplyr)
```




```{r}
data("poison")
str(poison)
dim(poison)
```

```{r}
write.csv2(poison, "poison1.csv")
```



```{r}
poison%>%DT::datatable()
```

La data es resultado de una encuesta realizada a niños de primaria que sufrieron intoxicación alimentaria. Se les preguntó sobre sus síntomas y sobre lo que comían.

 - Los datos contienen 55 filas (individuos)
 - 15 columnas (variables). 


Consideremos  unicamente variables culitativas de los sintomas y comida consumida


```{r}
poison_active=poison[,5:15]
poison_active%>%DT::datatable()

```

```{r}
balloonplot(as.table(t(as.matrix(housetasks))), label=F, main="Tareas del hogar")
```



observemos la frecuencia de los sintomas
```{r}
summary(poison_active[,1:4])

```


observemos la frecuencias de la comida consumida

```{r}
summary(poison_active[,6:11])
```

```{r}

for (i in 1:4) {
  plot(poison_active[, i], main=colnames(poison_active) [i],
        ylab ="Count", col="steelblue", las =2)
  }

```



## Tabla de contingencia nauseas vs los que consumieron mayoneasa 

```{r}
table(poison_active[,c(1,8)])

```

## Tabla de contingencia nauseas vs los que consumieron mayonesa y vomito

```{r}
table(poison_active[,c(1,2,8)])

```


## Una forma más apropiada

Para observar todas las variables cualitativas en una sola tabla es usando la funcion Burt 
```{r}
library("GDAtools")
```

```{r}
burt(poison_active)

```


## Análisis de correspondencia Múltiple



```{r}
poison_active_mca=MCA(poison_active, graph = F)
poison_active_mca
```


```{r}
get_eigenvalue(poison_active_mca)
```

```{r}
fviz_screeplot(poison_active_mca,addlabel=T)
```

```{r}
corrplot(poison_active_mca$var$cos2)
```

```{r}
corrplot(poison_active_mca$var$contrib*0.01)
```


```{r}
fviz_mca_var(poison_active_mca, repel = F, col.var = "cos2", gradient.cols=c("red", "yellow", "green"))
```

```{r}
fviz_mca_var(poison_active_mca, repel = F, choice = "mca.cor" )
```



- La componente 1: asocia los sintomas: fiebre, diarrea y dolor abdominal
- componente 2:  alimentos 


```{r}
fviz_mca_var(poison_active_mca, repel = F, axes = c(1,3),choice = "mca.cor" )
```

```{r}
fviz_mca_biplot(poison_active_mca,  col.var = "cos2", gradient.cols=c("red", "yellow", "green"), arrows = c(T,F))
```

Con variables suplementarias
```{r}
poison_sup_mca=MCA(poison, ind.sup=53:55,
quanti.sup=1:2,
quali.sup=3:4,
graph=F)
```


```{r}
fviz_mca_biplot(poison_sup_mca, repel = T, choice="var", habillage = c(3,4), addEllipses = T )
```

La hora y el hecho de estar enfermo esta fuertemente correlacionado con 

el sexo y la edad no presentan incidencia sobr elos sintomas


