---
title: "ACP homicidios"
author: "wilson"
date: "`r Sys.Date()`"
output: html_document
---

```{r, message=FALSE}
library(FactoMineR)
library(FactoClass)
library(FactoClass)
library(factoextra)
library(corrplot)
library(rio)
Delitos <- rio::import("https://github.com/Wilsonsr/Metodos-Estadisticos/raw/main/BASES/Delitos_Colombia.csv", sep=";")
```


```{r}
library(DT)
DT::datatable(Delitos)
```

```{r}
rownames(Delitos)=Delitos[,1]
```


```{r}
str(Delitos)
```



```{r}
library(psych)
A=cor(Delitos[,c(2,3,4,5,6,7)])
corrplot(A)
```




```{r, message=FALSE}
library(raster)
colombia_pais <- getData(name = "GADM", country = "COL", level = 0)
class(colombia_pais)
#plot(colombia_pais)
```






```{r}
colombia_depto <- getData(name = "GADM", country = "COL", level = 1)
#plot(colombia_depto)

```

```{r}
colombia_depto2 <- rio::import("https://github.com/Wilsonsr/Metodos-Estadisticos/raw/main/BASES/gadm36_COL_1_sp.rds")
#plot(colombia_depto2)

```



```{r, message=FALSE}
library(sf)
library(rgeos)
prueba <- st_as_sf(colombia_depto2)
head(prueba, 10)

```




```{r}

Delitos$Departamento[Delitos$Departamento=="Valle_del_Cauca"]<-"Valle del Cauca"
Delitos$Departamento[Delitos$Departamento=="San_Andres"]<-"San Andrés y Providencia"
Delitos$Departamento[Delitos$Departamento=="La_Guajira"]<-"La Guajira"
Delitos$Departamento[Delitos$Departamento=="narigno"]<-"Nariño"
Delitos$Departamento[Delitos$Departamento=="Norte_de_Santander"]<-"Norte de Santander"
Delitos$Departamento[Delitos$Departamento=="Choco"]<-"Chocó"
Delitos$Departamento[Delitos$Departamento=="Cordoba"]<-"Córdoba"
Delitos$Departamento[Delitos$Departamento=="Vaupes"]<-"Vaupés"
Delitos$Departamento[Delitos$Departamento=="Bolivar"]<-"Bolívar"
Delitos$Departamento[Delitos$Departamento=="Guainia"]<-"Guainía"
Delitos$Departamento[Delitos$Departamento=="Boyaca"]<-"Boyacá"
Delitos$Departamento[Delitos$Departamento=="Atlantico"]<-"Atlántico"
Delitos$Departamento[Delitos$Departamento=="Caqueta"]<-"Caquetá"

```



```{r, message=FALSE}
library(scales)
library(ggplot2)
library(dplyr)
prueba %>% 
  rename(Departamento = NAME_1) %>% 
  left_join(y = Delitos, by = "Departamento") %>% 
  ggplot(mapping = aes(fill =Delitos_Sexuales)) +
  geom_sf(color = "white") +
  scale_fill_viridis_c(
    trans = "log10",
    breaks = trans_breaks(trans = "log10",
                          inv = function(x) round(10 ^ x, digits = 1))
  ) +
  theme_void()

```




```{r, message=FALSE}
library(scales)
library(ggplot2)
library(dplyr)
prueba %>% 
  rename(Departamento = NAME_1) %>% 
  left_join(y = Delitos, by = "Departamento") %>% 
  ggplot(mapping = aes(fill =Homicidios)) +
  geom_sf(color = "white") +
  scale_fill_viridis_c(
    trans = "log10",
    breaks = trans_breaks(trans = "log10",
                          inv = function(x) round(10 ^ x, digits = 1))
  ) +
  theme_void()

```

Construimos el PCA

```{r}
pca_delitos=PCA(Delitos[,2:7], graph = F)
```

```{r}
get_eigenvalue(pca_delitos)
```


```{r}
fviz_eig(pca_delitos, addlabels = T)
```



```{r}
get_eigenvalue(pca_delitos)
```


```{r}
fviz_eig(pca_delitos, addlabels=T)

```


- Podemos observar que los componentes $1$ y $2$ son las más significativas. Capturan casi el 96% de las varianzas de las variables.


```{r}
fviz_pca_var(pca_delitos,repel = T, colvar="cos2", col.var = "contrib", alpha.var = "contrib", gradient.cols=c("#FF0000","#FFFF00","#00FF00"))
```

- **Interpretación**





```{r}
library(corrplot)
corrplot(get_pca_var(pca_delitos)$cos2)
```


- La anterior gráfica 

```{r}
get_pca_var(pca_delitos)
```


```{r}
get_pca_var(pca_delitos)$coord[,1:5]
```


```{r}
get_pca_var(pca_delitos)$contrib[,1:5]
```



```{r}
corrplot(get_pca_ind(pca_delitos)$cos2)

```
Contribuciónn de cada variable a las componentes principales (cada película) en cada concepto(en cada componente principal)

Prueba que cada variable aporta un porcentaje en cada componente. La suma es $100

```{r}
colSums(get_pca_var(pca_delitos)$contrib)
```



### gráfica para mirar la contibucion de las variables al pca



```{r}
fviz_contrib(pca_delitos, choice = "var", axes=1)
```


```{r}
fviz_contrib(pca_delitos, choice = "var", axes=2)
```




```{r}
fviz_pca_biplot(pca_delitos)
```



```{r, message=FALSE}
library(ggplot2)
library(GGally)
```

```{r}
ggpairs(Delitos[,2:7])
```






